臺灣高等法院刑事判決　　　　　　　　　100年度軍上字第2號
上　訴　人
即　被　告　郭效成
選任辯護人　陳慶瑞律師
上列上訴人因違反國家情報工作法案件，不服國防部高等軍事法
院99年度上重訴字第4號，中華民國99年12月7日第二審判決（起
訴案號：國防部北部地方軍事法院檢察署98年偵字第200號），
提起上訴，本院判決如下：
    主  文
原判決撤銷，發回國防部高等軍事法院。
    理  由
一、本件原判決認定：上訴人即被告郭效成任職於國防部軍事情
    報局第二處第四組期間，負責該局有關A地區（真實地區名
    稱詳卷）行政、情報合作及專案等相關業務，係該局遴選從
    事情報工作，為國家情報工作法第3條第1項第1款及第3款規
    定之情報人員，並經依國家情報工作人員安全查核辦法規定
    ，核定具接觸國家機密屬「機密」等級資訊之權限。詎被告
    擔任該職後，為圖方便瞭解其所掌管A地區行政等業務，先
    簽奉權責長官核准，自該局檔案室調取業管A地區等相關檔
    案，明知其中包括經該管權責長官核定屬「機密」級之「國
    家機密亦屬軍事機密」、「國家機密亦屬國防秘密」及「軍
    事機密」等檔案資訊共11項，亦屬國家情報工作法第8條第1
    項前段所定不得收集涉及情報來源、管道或組織及有關情報
    人員身分之資訊，竟自民國98年7月間，未經權責長官核准
    複製上開機密情報資訊，竟利用假日及晚間之時間，以自購
    並私自攜帶入營之數位相機先拍攝上開機密情報資訊，俟形
    成照片格式電子檔後，以傳輸線直接連接相機及電腦之方式
    ，儲存於亦未經核准而私自攜帶入營之自購所有之筆記型電
    腦內，予以收集等情。因認被告犯國家情報工作法第8條第1
    項前段、第30條第1項之涉及情報來源、管道或組織及有關
    情報人員身分之資訊不得收集罪之罪證明確，認初審依陸海
    空軍刑法第13條、國家情報工作法第8條第1項前段、第30
    條第1項、刑法第38條第1項第2款，判處被告有期徒刑3年，
    扣案筆記型電腦及數位相機各1台均沒收，認事用法無誤，
    量刑亦屬妥適，駁回上訴，固非無見。
二、惟查：（一）科刑判決書，須先認定犯罪事實，然後於理由
    內敘明其認定犯罪所憑之證據，方足以資論罪科刑，如認定
    事實與其所採用之證據，即認定之理由不相適合，即屬理由
    矛盾，其判決當然為違背法令。原判決於事實欄認定被告未
    經權責長官核准複製上開經該管權責長官核定屬「機密」級
    之「國家機密亦屬軍事機密」、「國家機密亦屬國防秘密」
    及「軍事機密」等檔案資訊共11項，且於理由欄說明上開機
    密情報資訊，業經國防部北部地方軍事法院檢察署函送國防
    部總政治作戰局，鑑定屬「機密」級之「國家機密亦屬軍事
    機密」及「機密」級之「國家機密亦屬國防機密」，並援引
    國防部總政治作戰局98年12月31日國政保防字第0980019024
    號函為認定之依據。然該函載明「O光案」及「O南案」等2
    筆資訊（即原判決附表第6、7項），判屬「機密」級之「軍
    事機密」或「機密」級之「國家機密亦屬軍事機密」，惟未
    依國家機密保護法第39條規範，於94年10月1日前重新報請
    權責長官核定，依法視同解除機密，有該函附卷可稽（見偵
    3卷第212頁），故上開2筆專案資訊於被告行為時，依法應
    已解除機密，惟原審仍認定屬「國家機密」，而有證據上理
    由矛盾之違誤。（二）原審以據被告原直屬長官即其處長瞿
    紹成少將、組長曾正仲上校到庭均證稱，在被告任職該業務
    前之承辦參謀，無未經核准私下翻拍前揭相關機密資料之行
    為，足證所謂「必須翻拍、複製機密資料，以便熟悉業務」
    云云，僅為被告之主觀需求，就一般認知尚非客觀有此必要
    ，是難認有適用刑法第59條規定減輕其刑之餘地等語（見原
    判決第10頁）。然證人瞿紹成於原審證稱：被告於98年6月
    19日回到國防部軍事情報局第二處任職，擔任A地區基地承
    參，任職之初即承辦5項具法效性、限期性與急迫性之案件
    ；依被告之能力在組長及副處長指導下可以辦完前述5項工
    作，但是要花很多時間；看過被告至少3次於下班後留在辦
    公室加班，時間都留得很晚；曾在6月28日第二處值日官工
    作日誌中批示「請曾組長瞭解一下，郭員來忙什麼？」等語
    （見原審卷第第164頁），並有上開工作日誌影本附卷可參
    （見原審卷67-108頁）。足見被告辯稱：其於98年6月19日
    甫擔任A地區基地承參，之前無承辦經驗，任職之初即承辦5
    項具有法效性、限期性與急迫性之案件；復見處長於工作日
    誌批示，擔心遭長官認其辦事不力，效率低落；且因參考所
    調卷宗有還卷之時間壓力，遂為本件犯行等語（見原審卷第
    187頁），似非無據。又被告當時任職之工作情形是否與其
    承辦業務之前任參謀相當，亦非無疑，此部分事實尚欠明瞭
    。從而，依被告當時所處之環境，其為上開犯行，致罹本件
    最輕本刑為3年以上有期徒刑之重罪，在客觀上是否足以引
    起一般同情而顯可憫恕，亦應由原審再予斟酌。以上各節，
    攸關被告罪刑，且為上訴意旨所指摘。原判決既有以上可議
    ，被告上訴意旨非全無理由，且原判決之違背法令已影響事
    實之認定，自有撤銷發回之原因。
據上論結，應依軍事審判法第206條第2項但書、第199條，刑事
訴訟法第397條、第401條，判決如主文。
中    華    民    國   100    年    5     月    4     日
                  刑事第五庭  審判長法  官  李英勇
                                    法  官  崔玲琦
                                    法  官  劉秉鑫
以上正本證明與原本無異。
不得上訴。
                                    書記官  蔡宜蓁
中    華    民    國   100    年    5     月    5     日